【裁判字號】    97,竹簡,167
【裁判日期】    971017
【裁判案由】    給付票款
【裁判全文】
臺灣新竹地方法院民事簡易判決         97年度竹簡字第167號
原      告  丙○○
被      告  丁○○
訴訟代理人  甲○○
上列當事人間給付票款事件，本院於民國97年9月30日言詞辯論
終結，判決如下：
    主      文
原告之訴駁回。
訴訟費用由原告負擔。
    事實及理由
一、原告主張：
（一）原告持有被告丁○○簽發如附表編號1、2所示之支票2紙
      （下稱系爭支票），詎屆期提示均遭退票，雖經一再催索
      均置之不理，爰依票據之法律關係提起本件訴訟。
（二）對被告抗辯之陳述：
  １、被告先主張系爭支票係在行動受強迫控制下簽發交付予訴
      外人乙○○，後又謂系爭支票係被告簽發交付予乙○○委
      託乙○○處理被告嫂嫂胡秀容與友人張艾莉間債務問題，
      一為被迫，一為自願，其前後主張已相互予盾，究以何者
      為真，應由被告負舉證責任。
  ２、次查，被告有交訴外人乙○○如附表示之5紙支票，為被
      告所不爭執，其中附表編號3、4、5支票發票人係維翊企
      業社薛耀宗，附表編號5面額新台幣（下同）30萬元之支
      票，經原告提示後已兌現，附表編號3、4之支票經原告起
      訴後，本院民事庭亦已判決原告勝訴，是被告就系爭二紙
      支票，所為前述主張已不成立。
  ３、又被告嫂嫂胡秀容與張春梅、許賜福間之債務事件，委託
      訴外人乙○○處理，雙方簽訂有授權書及協議書，雙方有
      合法之委託關係存在，胡秀容也承諾支付服務費用，被告
      主張系爭二張支票，係胡秀容委託乙○○處理與友人張艾
      莉之債務即不能成立。
  ４、系爭支票係乙○○所交付用以清償乙○○積欠伊之債務。
      因伊有一棟房子在台中，另有一部車子均借乙○○使用，
      言明乙○○須幫伊繳房貸，但其未繳致伊房子、車子均遭
      法院拍賣，乙○○乃答應賠償伊三、四百萬元。
（三）為此聲明：被告應給付原告152萬元，及其中80萬元自民
      國（下同）95年9月15日起，其中72萬元自95年10月17日
      起，均至清償日止，按年息百分之5計算之利息。
二、被告則以：
（一）緣被告嫂嫂胡靜琇（即胡秀容）與訴外人張艾莉間有債務
      糾紛，適有開設坤煜實業有限公司（不良資產管理中心，
      下稱坤煜公司）之訴外人乙○○及原告丙○○表示願幫忙
      胡秀容處理債務問題。95年9月1日，原告帶兩位小弟押著
      胡秀容回新竹要家人拿錢出來幫忙，否則胡秀容會有生命
      危險。被告是正常家庭從未見過如此場面，因而心生恐懼
      ，原告則始終跟在胡秀容身邊以防其逃跑。嗣原告等押著
      胡秀容回桃園，並叫被告至桃園開票，被告因擔心嫂嫂胡
      秀容安危乃於同日下午4時許與妻甲○○、妹羅美玲至桃
      園被告等經營之坤煜公司，沿途原告偕同數位小弟看顧並
      限制被告等行動，不讓被告離開，嗣並押被告等至虎頭山
      某間餐飲店，當時店內有十餘個原告帶來之人，嗣用餐完
      畢後被告與原告及乙○○返回坤煜公司，在原告強迫下，
      原告乃簽發如附表所示共5紙支票。嗣附表編號5之支票兌
      現後，被告才聽張艾莉稱乙○○及原告並未將支票交予張
      艾莉，而其餘未到期支票亦遭原告侵吞不知去向，為此胡
      秀容乃向桃園縣警局報案。原告行為有如詐騙暴力集團，
      先假藉替胡秀容處理債務問題，再控制被告及其家人行動
      ，致被告在無法脫身又顧慮家人及嫂嫂安全下被迫簽發如
      附表所示支票，以求為胡秀容解決債務問題。詎被告及乙
      ○○並未將系爭支票交付債權人張艾莉而侵吞入己，嗣並
      由原告假藉善意第三人身份行使票據上權利，圖謀不法利
      益。原告自始即與乙○○串謀以脅迫手段騙取被告簽發系
      爭支票，又明知乙○○未將系爭支票交付債權人，竟持系
      爭支票聲請本院核發支付命令，原告係以詐欺惡意取得系
      爭支票，依票據法第14條之規定，自不得享有票據上之權
      利。而原告藉此圖謀不法利益，妨害被告自由不法犯行，
      現由台灣桃園地方法院檢察署以97年度他字第436號偵查
      中。
（二）次查，原告為掩飾其詐欺惡意取得系爭支票等情，先於前
      開妨害自由刑事偵查中偽稱系爭支票係為胡秀容處理其與
      張艾莉債務之佣金，嗣又假善意第三人身份，於本院審理
      時改稱係乙○○向其借款而交付系爭支票。惟如依原告所
      稱系爭支票係為胡秀容處理債務之佣金，則以胡秀容積欠
      張艾莉700萬元之債務，佣金竟高達350萬元？且系爭支票
      既未交付張艾莉以清償胡秀容之欠款，則原告何以能謂其
      已為胡秀容處理債務而主張佣金？原告顯難自圓其說。退
      步言之，如謂系爭支票係乙○○向原告借款而交付，蓋被
      告家人及胡秀容與乙○○並無任何債權債務關係，當無可
      能交付支票予乙○○之理，原告如稱乙○○向其借款，自
      應就其確有交付系爭支票面額之借款予乙○○之事實，舉
      證證明，否則空言主張，不足憑信。
（三）又系爭支票係由訴外人張鳳蘭提示請求兌付，非由原告提
      示，原告非系爭支票執票人，自不得以執票人身份提起本
      件訴訟，主張票據上之權利。再者，系爭支票若非涉及以
      不當方法取得，何以訴外人張鳳蘭不敢自以善意執票人請
      求被告給付系爭票款，而另由原告提起訴訟，顯見其中有
      蹊蹺。
（四）又乙○○雖到庭證稱因被告嫂嫂胡秀容委託其處理與張艾
      莉之債務糾紛，其幫胡秀容取回開給張艾莉700萬元之支
      票，但胡秀容稱已退票自己又不要，系爭支票為胡秀容支
      付其之勞務費用云云。惟業經胡秀容否認，且證稱系爭支
      票及訴外人薛耀宗簽發之3紙支票係要拜託乙○○將張艾
      莉手上之胡秀容簽發之11紙支票換回，並非給付乙○○之
      勞務費。至佣金部分胡秀容另有交付客票支付，另當場給
      付4萬5,000現金，但乙○○並未拿回胡秀容簽發給張艾莉
      之700萬元支票還胡秀容等情。而原告於97年5月15日庭訊
      時亦不否認其於95年9月6日有收到胡秀容交付其三紙客票
      及現金作為佣金代價。據此可知，系爭支票確係交予乙○
      ○要換回胡秀容簽發給張艾莉之公司票，並非給付乙○○
      之勞務費。至於給付乙○○之佣金係由胡秀容所收到的客
      票及現金支付。
（五）原告與乙○○明知其等無權收取系爭支票，為圖不法利益
      ，惡意詐欺手段，竟向被告稱不開立系爭支票即不處理胡
      秀容與張艾莉之債務糾葛，致被告無奈被迫簽立系爭支票
      ，詎乙○○與原告取得系爭支票後，不但未處理胡秀容之
      債務並換回支票，反而謊稱其等間因有欠債，乙○○乃將
      系爭支票交予原告作為清償，但對其等間之借貸關係又未
      舉證證明，且乙○○稱原告係標會借錢予伊，原告卻稱係
      以所有房屋貸款借錢予乙○○，由乙○○繳付貸款；又對
      借貸金額無法清楚交待，足見乙○○與原告串謀，先以詐
      欺脅迫之惡意迫使原告簽發系爭支票，嗣又未處理胡秀容
      與張艾莉之債務，以系爭支票換回胡秀容開給張艾莉公司
      支票，私將系爭支票侵吞，進而請求被告給付票款，其等
      以惡意取得系爭支票自不得行使票據上之權利。
（六）又原告自稱係乙○○公司員工，原告亦明知本件來龍去脈
      ，原告亦自承其曾陪同胡秀容回新竹請夫家幫忙拿錢處理
      與張艾莉間債務，故原告不能說完全不知情，且乙○○聲
      稱在虎頭山吃飯是慶祝支票處理定案，實際上根本未處理
      ，原告既是乙○○公司唯一員工，當然應知公司處理之案
      件，原告亦稱其24小時陪在胡秀容身邊，更不可能不知情
      ，而乙○○既然未將胡秀容債務處理妥當，當然應將系爭
      支票交還委託人胡秀容等語，資為抗辯。並聲明：原告之
      訴駁回。
三、原告起訴主張其執有被告所簽發之如附表編號1、2所示之系
    爭支票，詎屆期提示未獲付款之事實，業據其提出支票暨退
    票理由單各一紙為證，被告對之亦不爭執，堪信為真實。惟
    被告辯稱其係被脅迫下所簽發，且系爭支票係伊簽發託訴外
    人乙○○換回胡秀容交付予張艾莉之支票，詎遭乙○○侵占
    ，並進而交原告提起本件訴訟請求給付票款，其等以惡意取
    得系爭支票，不得行使票據上之權利等語。原告則否認上情
    ，則本件兩造之爭點厥為：被告是否因被脅迫而簽發系爭支
    票？原告之前手乙○○是否為無處分權人？原告取得系爭支
    票是否出於惡意或重大過失？經查：
（一）被告雖辯稱系爭支票係遭脅迫所簽發云云，惟查，被告訴
      訟代理人甲○○陳稱：「支票（即系爭支票）是我先生的
      ，我用他的支票，我開票時我先生丁○○在場，支票我是
      簽發交給乙○○先生，總共交給他五張支票合計252萬元
      ，簽發支票的目的是要幫我嫂嫂胡靜琇清償債務（卷第11
      頁）；又證人胡靜琇即胡秀容到庭證稱：「當初因為我被
      張艾莉騙用我公司名義開票，我委託乙○○替我將支票拿
      回來，開票當天時間我不記得了，我拜託我小姑、小叔到
      乙○○公司開了包括開了系爭支票共五張給乙○○，要換
      回我開給張艾莉的支票」、「（被告開這二張支票時有受
      到強暴、脅迫嗎？）乙○○說一定要開出來，他才能把我
      的票拿回來，但是後來沒有拿回來」、「（乙○○有強迫
      被告開這票嗎？）他說一定要開出來他才能幫我把支票拿
      回來」、「（有無用恐嚇或其他行動強迫被告開？）他說
      一定要開出來才能解決事情」、「（當時還有誰在？）原
      告、乙○○、我、被告、小姑羅美玲、小嬸甲○○」等語
      ，另證人羅美玲亦證稱：「大約票載日期往前一、二個星
      期。票是甲○○開的交給乙○○」、「（為何要開票給乙
      ○○？）因為要幫我嫂嫂處理債務他跟張艾莉之間的債務
      ，我嫂嫂請乙○○幫忙」、「（開這票的目的？）我嫂嫂
      說開這票交給乙○○讓他去換回我嫂嫂開給張艾莉的票」
      、「（你們當場簽發這支票時是否受到強暴、脅迫？）感
      覺不好，心理怪怪的，因為當天我們去桃園時間很長，乙
      ○○先帶我們去虎頭山吃飯，吃完後乙○○帶我們去公司
      開票，感覺上我嫂嫂當時難以脫身，所以我們才幫忙開這
      票」（卷第42頁至44頁），另證人乙○○亦證稱：「…胡
      秀容跟張艾莉借了400萬元，結果開了1,080萬元的支票給
      她，胡秀容說她本金已經還了400萬，但還有680萬支票還
      在張艾莉那裡，她委託我把680萬的支票拿回來，當時我
      與她約定我幫她拿回多少數額的支票，她就給我其中一半
      的報酬」等語（卷第56頁反面、第57頁正面），並提出胡
      秀容委託乙○○處理其與張艾莉間債務之授權書、協議書
      各一紙附卷可稽（卷第51、52頁），兩造亦均不爭執胡靜
      琇嗣後即95年9月6日另有交付面額14萬3,000元、4萬1,70
      0元、2萬1,270元之客票共三紙及現金4萬5,000元予乙○
      ○作為勞務報酬，徵諸常情，被告等如係在非任意之情形
      下簽發交付系爭支票，其後胡靜琇焉可能再另行支付報酬
      之理？足見附表編號1至5所示之支票係被告與訴外人薛耀
      宗為幫忙胡靜琇解決債務，用以換回張艾莉持有胡靜琇所
      交付之11支票而出於已意所簽發，被告抗辯簽發交付系爭
      支票時於被脅迫云云，顯與事實不符。
（二）又原告雖主張如附表編號1至5所示支票係乙○○為胡靜琇
      處理上開債務由胡靜琇所交付之報酬，因乙○○欠伊三、
      四百萬元，故乙○○在系爭支票退票後於96年8月間交付
      轉讓如附表編號1至4之支票予伊等情，並經證人乙○○到
      院證稱：「（系爭支票怎麼來的？）我幫胡秀容處理債務
      的勞務費用，胡秀容跟張艾莉借了400萬，結果開了1,080
      萬元的支票給她，胡秀容說她本金已經還了400萬，但還
      有680萬支票還在張艾莉那裡，她委託我把680萬的支票拿
      回來，當時我與她約定我幫她拿回多少數額的支票，她就
      給我其中一半的報酬」等語（卷第56頁反面、第57頁正面
      ），惟業經同在場之證人胡靜琇、甲○○、羅美玲所否認
      ，且一致辯稱系爭支票係託乙○○換回張艾莉持有胡靜琇
      所交付之支票，已如前述。又上開協議書第3條約定：「
      甲方（即指代理人乙○○之一方）負責相關之法律訴訟或
      催收、調查、徵信等所生之費用；及簽署所需之一切文件
      ，並代收和保管所委任產生之所有動產、不動產等。但乙
      方（即胡靜琇）同意先支付甲方30萬元作為車資費（不論
      辦竣，蓋不退還）。」，足見依協議書約定，胡靜琇僅有
      先交付30萬元費用予乙○○之義務而已，而被告等人並非
      至愚之人，焉有可能於乙○○尚未取回680萬元支票之前
      ，即先行支付如附表編號1至5所示面額合計252萬元支票
      為報酬之理？又乙○○自承其於95年9月6日已先行收受胡
      靜琇交付之面額14萬3,000元、4萬1,700元、2萬1,270 元
      之客票及現金4萬5,000元作為勞務報酬，如加計附表編號
      1至5支票，證人乙○○主張之勞務報酬金額竟高達277萬
      零970元，此豈符合社會常理？再者，張艾莉既為胡靜琇
      之債權人，並持有胡靜琇所交付之支票，證人乙○○縱以
      胡靜琇代理人之身份前往與其交涉，若未持有任何票據或
      擔保物品，張艾莉豈有甘願將其持有之支票交還之可能？
      又證人乙○○復證稱：「我先跟張艾莉瞭解情況，後來想
      辦法從張艾莉那裡拿回700萬的支票，所以胡秀容依約定
      要給我350萬的報酬」、「（張艾莉還給你700萬的支票有
      何條件？）我從胡秀容那裡拿到一半的報酬要一半給張艾
      莉」、「（有擔保或書面約定嗎？）都沒有」、「（你何
      時把700萬的支票交給胡秀容？）我拿回700萬共11張的支
      票，是胡秀容開的公司的支票，本來要還給胡秀容，但公
      司票已有退票紀錄，胡秀容說不要了，所以我就又把票還
      給張艾莉」云云（卷第57頁），然為胡靜琇、張艾莉所否
      認，張艾莉並到庭證稱：「（你跟胡秀容是否有債務關係
      ？）有，她欠我幾百萬，她向我買珠寶、另外跟我借現金
      ，總共欠我七百多萬，因為她欠很久了，所以我要她開票
      給我，她開了幾張票給我，我忘記了，後來他找道上兄弟
      乙○○找了20幾個人來我公司，乙○○跟我說他是道上的
      兄弟，要我把胡秀容開的支票、借據全部還給他，就算一
      筆勾消，否則就要我把店關起來，我有在桃園告他恐嚇、
      妨害自由，我有錄影蒐證」、「（你當時有跟他達成與胡
      秀容間的債務協議嗎？）沒有」、「（你有把胡秀容簽發
      給你的借據、支票交給乙○○嗎？）我當時是把支票交給
      我朋友莊先生請他幫我處理跟胡秀容的債務，但我不知道
      他怎麼會把支票交給乙○○，後來我花了很大的力氣才把
      支票拿回來」、「（你怎麼把支票要回來的？）找兄弟」
      、「（乙○○說胡秀容委託他去她處理和你的債務，且幫
      胡秀容將支票都拿回來，所以要給他報酬150萬，你是否
      知道？）我是事後聽說，我覺得沒有道理，支票都還在我
      這裡，我跟胡秀容的債務也都沒有解決，他憑什麼跟胡秀
      容要錢」、「（你知道莊先生為何會把票交給乙○○嗎？
      ）乙○○跟莊先生說要他把支票正本給他，他才好拿支票
      正本向胡秀容要錢，後來隔了幾天都沒有消息，我聽胡秀
      容說他給了乙○○二百多萬，但我都沒有拿到錢，我才知
      道不對勁，連續找了二次道上的朋友才將支票向乙○○拿
      回來」等語（卷第103頁反面、第104頁正面），足見乙○
      ○根本未與張艾莉達成任何清償協議，亦無取回張艾莉持
      有之支票交還胡靜琇之情事。是證人乙○○上開所述，顯
      非實在，附表編號1至5之支票，係被告及薛耀宗簽發後託
      乙○○換回張艾莉持有胡靜琇之支票，應堪認定。
（三）按以惡意或有重大過失取得票據者，不得享有票據上之權
      利，票據法第14條定有明文。查系爭支票為被告簽發後交
      乙○○持向張艾莉換回胡靜琇另交付之11紙支票已如前述
      ，被告交付支票予乙○○，並無轉讓票據權利之意思，而
      係以乙○○為被告之使用人，惟乙○○竟將系爭支票侵吞
      入己，顯不能享有票據上之權利，被告對乙○○自不負發
      票人之付款責任。又原告為乙○○開設之聯邦資產管理有
      限公司員工，二人並為男女朋友關係，業為原告及乙○○
      所是認，原告雖稱被告簽發交付系爭支票時伊不在場，伊
      只知道系爭支票是被告交給原告之勞務報酬云云。惟證人
      乙○○於本院另案即97年度簡上字第18號給付票款事件97
      年6月17日審理時則證稱：「…被上訴人（指原告）也知
      道我當時從對方（即胡靜琇）收到支票的來龍去脈，…」
      、「（95年9月1日當時你從對方收到系爭兩張支票以及前
      述的其他三張共五張支票的時候，被上訴人有無在場？）
      有，她當時也在桃園市我的坤昱實業公司裡面，至於我當
      時有無將票交給被上訴人請他去影印，我記不起來，…」
      等語，有該案準備程序筆錄附卷可稽，足見原告辯稱交付
      支票時伊不在場云云，顯非實在。以原告與乙○○關係密
      切，復為乙○○開設資產管理公司之員工，乙○○取得系
      爭支票時其亦在場，實難認原告不知乙○○對系爭支票並
      無處分權。又原告與乙○○雖均稱渠二人間有三、四百萬
      元之債務關係存在云云，惟對渠二人確實借款過程、數額
      ，始終無法舉證以實其說，已難採信。退一步言，縱認二
      人間有債務關係，惟原告係於系爭支票退票後，於96年8
      月間自無處分權之乙○○受讓票面金額高達222萬元如附
      表1至4所示之支票，已如前述，此除與吾人日常生活經驗
      有悖外，益見被告受讓系爭支票時，縱無惡意，亦屬有重
      大過失，被告自不得享有系爭支票票據上之權利。
四、綜上所述，本件原告係出於惡意或有重大過失，自無處分權
    之乙○○處受讓系爭支票，依票據法第14條之規定，原告不
    得享有票據上之權利。從而，原告本於票據之法律關係，請
    求被告給付其152萬元，及其中80萬元自95年9月15日起，其
    中72萬元自95年10月17日起，均至清償日止，按年息百分之
    5計算之利息，為無理由，不應准許。
五、本件事證已臻明確，兩造其餘主張陳述及證據，於本件判決
    結果不生影響，爰不一一論述，併此敘明。
六、訴訟費用負擔之依據：民事訴訟法第78條。
中    華    民    國    97    年    10    月    17    日
                  新竹簡易庭    法  官  楊明箴
以上正本係照原本作成。
如對本判決上訴，須於判決送達後20日內向本院提出上訴狀。
中    華    民    國    97    年    10    月    17    日
                                書記官  龔紀亞
┌──────────────────────────────────────────────────────┐
│附表：                                                                                                      │
├─┬─────────┬─────────┬─────┬─────┬────────┬────────┬──┤
│編│  發    票    人  │  付    款    人  │發  票  日│提  示  日│ 票  面  金  額 │ 支  票  號  碼 │背書│
│號│                  │                  │          │          │   （新台幣）   │                │人  │
├─┼─────────┼─────────┼─────┼─────┼────────┼────────┼──┤
│１│丁○○            │新竹市農會光復分部│95年9月15 │95年9月15 │800,000元       │FA0000000       │    │
│  │                  │                  │日        │日        │                │                │    │
├─┼─────────┼─────────┼─────┼─────┼────────┼────────┼──┤
│２│丁○○            │新竹市農會光復分部│95年9月25 │95年10月17│720,000元       │FA0000000       │    │
│  │                  │                  │日        │日        │                │                │    │
├─┼─────────┼─────────┼─────┼─────┼────────┼────────┼──┤
│３│維翊企業社薛耀宗  │第一銀行竹科分行  │95年9月15 │95年9月18 │400,000元       │XA0000000       │    │
│  │                  │                  │日        │日        │                │                │    │
├─┼─────────┼─────────┼─────┼─────┼────────┼────────┼──┤
│４│維翊企業社薛耀宗  │第一銀行竹科分行  │95年9月25 │95年10月17│300,000元       │XA0000000       │    │
│  │                  │竹分行            │日        │日        │                │                │    │
├─┼─────────┼─────────┼─────┼─────┼────────┼────────┼──┤
│５│維翊企業社薛耀宗  │第一銀行竹科分行  │95年9月5日│已兌現    │300,000元       │XA0000000       │    │
│  │                  │                  │          │          │                │                │    │
└─┴─────────┴─────────┴─────┴─────┴────────┴────────┴──┘


司法院資訊處製作；財團法人民間司法改革基金會備份。
